【裁判字號】    95,重再,5
【裁判日期】    951121
【裁判案由】    給付報酬
【裁判全文】
臺灣高等法院臺中分院民事判決  95年度重再字第5號
再審原告    乙○○
再審被告    香港商安馨股份有限公司台灣分公司
法定代理人  甲○○
上列當事人間給付報酬事件，再審原告對於中華民國95年2月27
日本院94年度重再字第14號判決，提起再審之訴，本院判決如下
：
    主  文
再審之訴駁回。
再審訴訟費用由再審原告負擔。
    事實及理由
一、再審原告再審聲明：
    (一)鈞院94年度重再字第14號確定判決關於駁回再審原告之訴
      暨該部分裁判費用均廢棄。
    (二)上開廢棄部分，再審被告在第一審之訴及其假執行之聲請
      均駁回。
二、再審意旨略以：
  (一)按當事人雖曾對下級法院之判決提起上訴，而由上級法院以
    上訴不合法，裁定駁回其上訴，如係就下級法院判決主張有
    再審理由，仍應由下級法院管轄再審之訴（司法院30院2141
    號解釋）。再審原告前曾對鈞院94年度重再字第14判決提起
    上訴，經最高法院以95年台上字第1674號裁定駁回確定，再
    審原告於鈞院上開確定判決提起再審，自應由鈞院管轄。而
    鈞院94年度重再字第14號確定判決，有民事訴訟法第496第1
    項第1款、第9款、第10款、第13款之再審事由。
  (二)就民事訴訟法第496第1項第1款規定：適用法規顯有錯誤部
    分：
    1.兩造簽立本管理協議書之日期為89年11月14日之前，當時
      再審被告之台灣分公司未經核准設立，為規避香港澳門關
      係條例第39條而將簽約日期挪後記載，為通謀虛偽意思表
      示，且違反法律強制禁止規定，應屬無效。再審被告臺灣
      分公司之核准設立日期為89年11月14日，有再審被告臺灣
      分公司之公司基本資料查詢在卷可稽。
    2.依系爭管理協議書第9條約定：「甲方（即再審被告）係
      為其臺灣分公司之利益簽署本合約，甲方之臺灣公司設立
      完成後，本合約有關之權利義務，將自動移轉由其臺灣分
      公司承擔。」，即表示再審被告於簽立契約時，尚未在臺
      認許成立，否則即不須約定由嗣成立之新公司承擔權利義
      務。可證實簽約時契約主體再審被告之母公司，而非尚未
      設立完成之再審被告，且上揭協議書並無騎縫章，第6頁
      下方亦無常態之契約成立簽署日期，此變態事實，即再審
      被告主張臺灣分公司與再審原告契約成立於89年12月15日
      之事實，自應由再審被告負舉證責任。
  (三)就民事訴訟法第496第1項第9款規定：為判決基礎之證物係
    偽造或變造者部分：
    原判決以再審原告迄今未舉證何人因偽造或變造該切結書被
    宣告有罪之判決或處罰鍰之裁定等情，逕認僅係臆測之詞而
    為其為判決基礎，然系爭切結書其上之字跡並非乙○○親筆
    書寫，甚且該切結書竟將「乙○○」寫成「葉介甫」，足證
    原審判決基礎之證物「切結書」係偽造或變造，再審原告亦
    就陳志康涉嫌偽造文書向南投地方法院地檢署提出刑事告訴
    ，足証系爭切結書係偽造或變造。
  (四)就民事訴訟法第496第1項第10款規定：證人經具結後，就為
    判決基礎之證言或有關事項為虛偽陳述者部分：
    証人馮冬萍、黃惠香明知合約書簽立時，香港安馨公司人員
    與千民醫院簽約時，馮冬萍並未與黃惠香及許經理到現場簽
    約，係由聯強醫院管理股份有限公司總經理陳鴻麟獨自拿合
    約書至千民醫院簽約，簽完合約書由陳鴻麟帶走，該契約第
    7條第1項修改係由聯強公司總經理陳鴻麟寫的，並非再審原
    告或其配偶姚慧玲所寫，竟於法庭上供前具結而為虛偽陳述
    。
  (五)就民事訴訟法第496第1項第13款規定：當事人發現未經斟酌
    之證或得使用該證物者部分：
    証人黃惠香於檢察官訊問時，證述簽約過程係將合約草擬好
    請陳鴻麟交給千民醫院，嗣對合約內容有疑問，即與陳鴻麟
    一同拜訪再審原告夫婦，並同意當天商談變更合約之部分，
    再審原告夫婦其中一位即將合約拿至隔壁辦公室修改且用印
    ，再將合約交回並帶回公司等語。又依系爭管理協議書所載
    ：分公司地址：香港商安馨股份有限公司台灣分公司（Neph
    roCareLtd., Taiwan Branch）係依香港法律合法設立，經
    中華民國法律認許並有效存續之公司，設於台北市信義區○
    ○○路495號8樓之一等語，此與再審被告核准設立地址：臺
    北市○○區○○路2段51號11樓之1不符，可知簽約時分公司
    尚未核准設立，故無法載明公司核准設立之所在地等語。
三、按適用法規顯有錯誤者；為判決基礎之證物係偽造或變
    造者；證人經具結後，就為判決基礎之證言或有關事項為
    虛偽陳述者；當事人發現未經斟酌之證物或得使用該證物
    者，但以如經斟酌可受較有利益之裁判者為限。得以再審之
    訴對於確定終局判決聲明不服，但當事人已依上訴主張其事
    由或知其事由而不為主張者，不在此限。又前項情形，
    以宣告有罪之判決或處罰鍰之裁定已確定，或因證據不足以
    外之理由，而不能為有罪之確定判決或罰鍰之確定裁定者為
    限，始得提起再審之訴。民事訴訟法496條第1項第1、9、10
    、13款、第2項分別定有明文。所謂適用法規顯有錯誤者，
    係指確定判決所適用之法規，顯然不合於法律規定，或與司
    法院現尚有效及大法官會議之解釋，或本院尚有效之判例，
    顯然違反者而言；又適用法規顯有錯誤，係指原第二審判決
    就其取捨證據所確定之事實適用法規顯有錯誤而言，不包括
    認定事實不當之情形在內（最高法院57年台再字第170號、
    64年台上字第140號、及80年台上字第1326號判例要旨參照
    ）。又所謂當事人發現未經斟酌之證物或得使用該證物者，
    並不及於人證在內。再審之訴顯無再審理由者，得不經言詞
    辯論，以判決駁回之。同法第502條第2項亦有明文。
四、茲就再審原告提起之上開再審事由，審酌如下：
  (一)關於適用法規顯有錯誤部分：
    再審原告主張：兩造簽立之系爭管理協議書係89年11月14日
    前，當時再審被告尚未經核准設立，兩造為規避香港澳門關
    係條例第39條之規定，而將簽約日期挪後記載，乃為通謀虛
    偽意思表示，且違反法律強制禁止規定，應屬無效；又再審
    被告經核准設立日期為89年11月14日，且由系爭管理協議書
    第9條約定：「甲方（即再審被告）係為其臺灣分公司之利
    益簽署本合約，甲方之臺灣公司設立完成後，本合約有關之
    權利義務，將自動移轉由其臺灣分公司承擔。」，亦足証明
    再審被告於簽立系爭管理協議書時，尚未在臺認許成立，再
    審被告主張與再審原告契約成立於89年12月15日之變態事實
    ，自應由再審被告負舉證責任，而前確定判決卻認定應由再
    審原告就此變態事實負舉証責任，自有民事訴訟法第496第1
    項第1款適用法規顯有錯誤之再審事由等語。經查：本院94
    年度重再字第14號判決已認定：依該管理協議書第7條「合
    約期限及終止」第1點「本合約自簽署日89年12月15日起生
    效」約定，應認該合約之簽立日期為89年12月15日，而再審
    被告核准設立日期為89年11月14日，有再審原告提出再審被
    告公司基本資料查詢影本附卷可稽（見本院前卷第100頁）
    。從而，系爭管理協議書之簽立係於再審被告經認許後，再
    審被告所為之法律行為自屬有效；再審原告雖以系爭管理協
    議書第9條約定之內容，已表示再審被告在簽立本件契約時
    ，尚未在台認許成立，否則就不需要約定以後由成立的新公
    司承擔權利義務云云，惟已為再審被告否認，故認系爭管理
    協議書簽約日期應係89年12月15日等語甚詳（見該判決書第
    9頁）。按法院就事實之認定，係屬事實審法院之職權，本
    院前判決既已為上開事實之認定，揆諸上開判例要旨，並無
    適用法規顯有錯誤可言。又查再審原告於本院94年度重再字
    第14號判決後，因不服該判決，已向第三審法院提起上訴（
    最高法院95年度台上字第1674號），再審原告於該上訴理由
    狀中，亦已主張上開之事由（見該卷第23、24頁），並經最
    高法院於95年8月3日裁定駁回一節，業經本院調閱全卷查明
    屬實，再審原告既已依上訴主張此項再審事由，並經最高法
    院裁定駁回，自不得再以此事由，提起本件再審之訴。
  (二)關於為判決基礎之證物係偽造或變造者部分：
    再審原告主張：系爭切結書上之字跡，並非其親筆書寫，甚
    且該切結書竟將「乙○○」寫成「葉介甫」，而以該切結書
    係屬偽造或變造，其已就陳志康涉嫌偽造文書犯行，向台灣
    南投地方法院地檢署提出刑事告訴等語，固據再審原告提出
    刑事告訴狀一紙為証（見本院卷第8至11頁）。惟按為判決
    基礎之證物係偽造或變造者，須以該涉案偽造或變造之被告
    ，被宣告有罪之判決確定者、或因證據不足以外之理由，而
    不能為有罪之確定判決者為限，始得提起再審之訴。再審原
    告雖以其已對陳志康提起上開偽造文書等告訴，惟再審原告
    所指之涉案被告陳志康既尚未經法院宣告有罪之判決確定，
    自不符合此項得提起再審之訴之事由。
  (三)關於證人經具結後，就為判決基礎之證言或有關事項為虛偽
    陳述者部分：
    再審原告主張：証人馮冬萍、黃惠香明知合約書簽立時，香
    港安馨公司人員與千民醫院簽約時，馮冬萍與黃惠香並未與
    許經理到現場簽約，係由聯強醫院管理股份有限公司總經理
    陳鴻麟獨自拿合約書至千民醫院簽約，簽完合約書由陳鴻麟
    帶走，該契約第7條第1項修改係由聯強公司總經理陳鴻麟寫
    的，並非再審原告或其配偶姚慧玲所寫，竟於法庭上供前具
    結而為虛偽陳述等語，固亦據再審原告提出刑事告訴狀一紙
    為証（見本院卷第19至22頁）。惟按證人經具結後，就為判
    決基礎之證言或有關事項為虛偽陳述者，得以此事由提起再
    審之訴之情形，須該証人因涉犯之偽証罪，經法院判決宣告
    有罪、或處罰鍰之裁定已確定，或因證據不足以外之理由，
    而不能為有罪之確定判決或罰鍰之確定裁定者為限。再審原
    告雖以其已對証人馮冬萍、黃惠香提起刑事偽証罪告訴，惟
    上開二証人既尚未經法院依偽証罪判決有罪確定、或處以罰
    鍰之裁定確定，自不符合此項得提起再審之訴之事由。
  (四)關於當事人發現未經斟酌之證或得使用該證物者部分：
    再審原告主張：証人黃惠香於檢察官訊問時，已證述簽約過
    程細節；又依系爭管理協議書記載再審被告地址為：台北市
    信義區○○○路495號8樓之一，惟核准設立地址卻為：臺北
    市○○區○○路2段51號11樓之1，二者並不相符，足見簽約
    時再審被告尚未核准設立等語。按証人黃惠香於檢察官偵訊
    中，對簽約過程之証詞，係屬人証，即非此項得提起再審之
    事由。又再審原告雖提出再審原告公司基本資料查詢單，証
    明再審被告設址在台北市○○區○○路2段51號11樓之1（見
    本院卷第45頁），惟本院前確定判決已就再審被告於89年11
    月14日核准設立，而簽訂系爭管理協議書時為89年12月15日
    ，再審被告簽訂系爭管理協議書係合法有效等情，詳述理由
    （見本院94年度重再字第14號判決書第8至9頁），再審原告
    提出之上開公司基本資料查詢單，係93年12年24日後異動後
    之記載，如經斟酌亦不能為再審原告受較有利益之裁判，自
    無此項再審之事由。
五、綜上所述；再審原告以本院前確定判決，有民事訴訟法第
    496第1項第1、9、10、13款所規定再審事由，而提起本件再
    審之訴，為顯無理由，爰不經言詞辯論以判決駁回之。
六、據上論結，本件再審之訴為顯無理由，依民事訴訟法第502
    條第2項、第78條，判決如主文。
中    華    民    國    95    年    11    月    21    日
                      民事第四庭審判長法  官  黃斐君
                                      法  官  陳蘇宗
                                      法  官  張浴美
以上正本係照原本作成。
如對本判決上訴，須於收受判決送達後二十日內向本院提出上訴
書狀，其未表明上訴理由者，應於提出上訴後二十日內向本院提
出上訴理由書 (須按他造人數附具繕本)。
上訴時應提出委任律師為訴訟代理人之委任狀。具有民事訴訟法
第四百六十六條之一第一項但書或第二項之情形為訴訟代理人者
，另應附具律師及格證書及釋明委任人與受任人有該條項所定關
係之釋明文書影本。
                                      書記官  郭振祥
中    華    民    國    95    年    11    月    22    日
                                                      Ｈ


司法院資訊處製作；財團法人民間司法改革基金會備份。
